【裁判字號】    98,易,1405
【裁判日期】    981210
【裁判案由】    違反政府採購法
【裁判全文】
臺灣臺北地方法院刑事判決              98年度易字第1405號
公  訴  人  台灣台北地方法院檢察署檢察官
被      告  戊○○
選任辯護人  薛松雨律師
            王玫珺律師
            林佳薇律師
被      告  乙○
選任辯護人  談虎律師
            董德泰律師
被      告  甲○○
選任辯護人  林見軍律師
被      告  丙○○
            己○○
上二人共同
選任辯護人  張炳煌律師
            謝昆律師
            朱日銓律師
被      告  唯翔營造股份有限公司
代  表  人  陳俊德
被      告  安倉股份有限公司
代  表  人  張欣夷
上  一  人
選任辯護人  張炳煌律師
            謝昆律師
            朱日銓律師
上列被告因違反政府採購法案件，經檢察官提起公訴（97年度偵
字第27249 號、第27249 號、98年度偵字第8792號）及追加起訴
（98年度偵字第12790 號），本院判決如下：
    主  文
戊○○、甲○○共同意圖影響採購結果，而借用他人名義投標，
各處有期徒刑捌月，併科罰金新台幣拾萬元，罰金如易服勞役，
以新台幣壹仟元折算壹日；均減為有期徒刑肆月，併科罰金新台
幣伍萬元，有期徒刑如易科罰金，以銀元佰元即新台幣玖佰元
折算壹日，罰金如易服勞役，以新台幣壹仟元折算壹日。
丙○○意圖影響採購結果，容許他人借用本人名義參加投標，處
有期徒刑肆月，如易科罰金，以銀元佰元即新台幣玖佰元折算
壹日，減為有期徒刑貳月，如易科罰金，以銀元佰元即新台幣
玖佰元折算壹日。緩刑貳年。
唯翔營造股份有限公司之從業人員因執行業務，犯政府採購法第
八十七條第五項前段之意圖影響採購結果，而借用他人名義投標
罪，科罰金新台幣肆拾萬元，減為罰金新台幣貳拾萬元。
安倉股份有限公司之從業人員因執行業務，犯政府採購法第八十
七條第五項後段之意圖影響採購結果，容許他人借用本人名義參
加投標罪，科罰金新台幣參拾萬元，減為罰金新台幣拾伍萬元。
乙○、己○○均無罪。
    事  實
一、戊○○係唯翔營造有限公司（設台北市○○○路○ 段27號10
    樓之1 ，登記負責人為陳俊德，下稱唯翔公司）之實際負責
    人，為唯翔公司之從業人員。甲○○負責慶興營造有限公司
    （下稱慶興公司）之財務工作。丙○○為安倉營造股份有限
    公司（設台北市○○○路○ 段172 號12樓，登記負責人為張
    欣夷，下稱安倉公司）之實際負責人，為安倉公司之從業人
    員。因戊○○、甲○○於民國93年6 月中旬，知悉交通部台
    灣鐵路管理局（下稱台鐵）就台鐵烏日新站站房部分建築工
    程（下稱烏日新站站房工程）公告招標，有意由唯翔公司承
    攬施作該工程，再由慶興公司負責施工，遂共同基於意圖影
    響採購結果之犯意聯絡，先後由甲○○、戊○○向丙○○表
    示欲借用安倉公司名義投標，甲○○並提供上開工程之施工
    計畫書及安全防護計畫書予丙○○，丙○○亦基於意圖影響
    採購結果之犯意，同意以安倉公司名義投標上開工程，戊○○即向不知情之乙○借款，取得華南商業銀行建成分行（下
    稱華南銀行）、第一商業銀行西門分行（下稱第一銀行）面
    額新台幣（下同）4,300 萬元之支票各1 紙，作為唯翔公司
    及安倉公司投標上開工程之押標金。嗣丙○○委託不知情之
    安倉公司工務經理己○○代表安倉公司投標上開工程，戊○○則委託甲○○代表唯翔公司投標上開工程。上開標案於93
    年7 月1 日開規格標，台鐵承辦人員認唯翔公司、安倉公司
    及合機電機電纜公司（與承隆營造公司共同投標，下稱合機
    公司）3 家參標廠商均符合廠商基本資格，惟審查後認合機
    公司提出之行車安全計畫及施工計畫書不合格，再進行價格
    標審查，因安倉公司報價8 億5,600 萬元，唯翔公司報價8
    億3,500 萬元，而宣布由唯翔公司得標。
二、案經法務部調查局北部地區機動工作組報告台灣台北地方法
    院檢察署檢察官偵查起訴。
    理  由
壹、有罪部分：
一、被告戊○○、丙○○及其等辯護人對於以下本院作為判斷依
    據之各項證據資料，均同意有證據能力，本院審酌該等言詞
    供述及書面作成時之情況，認為以之作為證據為適當，依刑
    事訴訟法第159 條之5 規定，均得作為證據。被告甲○○及
    辯護人對於證人陳俊德、盧銘陽、邱敏鐘、薛憲治、林小玲
    、李紹文、方秋泉、乙○於調查局調查時之陳述均不爭執其
    證據能力，依刑事訴訟法第159 條之5 規定，得採為認定本
    件犯罪事實所憑之證據。另證人盧銘陽於偵查中向檢察官所
    為證述，雖係被告以外之人於審判外之言詞陳述，為傳聞證
    據，然其於偵查中向檢察官所為證述，業經具結，且本院審
    酌該言詞陳述係出於證人自由意識下所為之陳述，其於偵查
    中之證詞，亦無顯不可信之情況，依刑事訴訟法第159 條之
    1 第2項 規定，得採為認定本件犯罪事實所憑之證據，合先
    敘明。
二、上開犯罪事實，業據被告丙○○坦承不諱，核與證人己○○
    、林小玲、李紹文證述之情節相符，復有唯翔公司施工計畫
    書及安全防護計畫書及安倉公司施工計畫書（97年度警聲搜
    字第1667號卷第24-83 頁；95年度他字第4798號卷第
    160-174 頁）、93年7 月1 日台鐵烏日新站工程（站房部分
    ）開標廠商簽到紀錄（97年度警聲搜字第1667號卷第20頁）
    、華南銀行及第一銀行支票影本2 紙（同上卷第13頁、第18
    頁）在卷可稽。被告戊○○表示願意認罪，惟辯稱：伊不是
    唯翔公司實際負責人，伊是受乙○之託協助處理唯翔公司事
    務等語。然查，證人甲○○證稱：「我當初會代表唯翔公司
    參加烏日新站站房工程資格標審開標會議，是因戊○○在93
    年6 月間來找我，他有意投標烏日新站站房工程，希望在得
    標後能由慶興公司的團隊來施做該工程，盈虧由雙方平分。
    」（97年12 月2日調查筆錄，95年度他字第4569號卷第112
    頁背面）、「唯翔營造的標單是由戊○○叫她公司人員製作
    的，而施工計劃書及行車安全計劃是戊○○交待由我們慶興
    營造製作，我們慶興營造的工務部門人員製作好後，再交給
    戊○○去處理投標事宜，資格標審開標當天，我和慶興營造
    當時的工務經理陳長興由戊○○的陪同下出席。」（97年12
    月2 日調查筆錄，95年度他字第4569號卷第112 頁背面）等
    語明確，是證人甲○○證稱伊均與戊○○聯繫本件工程投標
    事宜，足認唯翔公司就與慶興公司合作欲投標烏日新站站房
    工程一事，均由被告戊○○所處理。又證人己○○證稱：烏
    日新站站房工程之押標金是丙○○叫伊去找戊○○拿，去開
    封街的凱群公司拿的，伊將銀行的本行支票封標之後，將全
    部的投標文件交給戊○○等語綦詳（本院98年8 月13日審判
    筆錄），而被告戊○○另為凱群營造股份有限公司（下稱凱
    群公司）之負責人一情，業據被告戊○○坦述在卷（97年11
    月20日調查筆錄，95年度他字第4569號卷第82頁），與證人
    己○○之證詞互相勾稽符合，足認唯翔公司向安倉公司借牌
    陪標之事，亦由被告戊○○所處理。被告戊○○辯稱伊並非
    唯翔公司之實際負責人，只是幫乙○處理唯翔公司事務等語
    ，於本件犯行之成立並無影響。況證人即唯翔公司登記負責
    人陳俊德於調查局調查時證稱：唯翔公司之實際負責人係戊○○（97年11 月20 日調查筆錄，95年度他字第4569號卷第
    69頁背面）等情明確，足認被告戊○○所辯非唯翔公司實際
    負責人一情不可採。本件事證明確，被告戊○○、丙○○犯
    行洵堪認定。
三、訊據被告甲○○矢口否認有何違反政府採購法之犯行，辯稱
    ：沒有向安倉公司借牌，對於戊○○向安倉公司借牌一事不
    知情，伊當初是與戊○○討論由唯翔公司投標，由慶興公司
    施工，利潤由兩公司平分等語。經查：
（一）被告甲○○供稱：伊擔任慶興公司協理，主要負責慶興營
      造對外的訂約及一些單位的請款作業，還有公司會計的相
      關業務，慶興公司名義負責人盧銘陽係伊先生，慶興公司
      實際負責人王清松為伊弟弟等情（97年12月2 日調查筆錄
      ，95年度他字第4569號卷第111 頁），核與證人即慶興公
      司負責人盧銘陽證述情節相符（97年12月3 日偵查筆錄，
      95年度他字第4569號卷第122 、123 頁），上情堪以認定
      。
（二）被告甲○○供稱：「我當初會代表唯翔公司參加烏日新站
      站房工程資格標審開標會議，是因戊○○在93年6 月間來
      找我，他有意投標烏日新站站房工程，希望在得標後能由
      慶興公司的團隊來施做該工程，盈虧由雙方平分，後來我
      和我弟弟王清松商量，他也同意，戊○○就用唯翔公司的
      名義投標，要我出席資格標審開標會議，所以我才會代表
      出席。」等語（97年12月2 日調查筆錄，95年度他字第45
      69號卷第111-115 頁），核與證人戊○○於本院審理時證
      述：唯翔公司有投標烏日新站站房工程，該工程唯翔公司
      與慶興公司合作，唯翔公司負責資金，該工程的機電、消
      防的廠商是甲○○找的，利潤由唯翔公司與慶興公司各一
      半等情（本院98年8 月13日審判筆錄）相符，堪認被告甲○○與戊○○間約定由唯翔公司投標上開工程，投標相關
      文件由慶興公司提供，得標後由慶興公司施作工程，利潤
      則由雙方平分等節屬實。
（三）被告甲○○坦稱：唯翔公司投標上開工程之施工計畫書、
      安全維護是慶興公司工程師林文樹做的，由工程師直接交
      給戊○○的等語（97年12月3 日偵查筆錄，95年度他字第
      4569號卷第124-127 頁），核與證人戊○○所證述：唯翔
      公司投標之施工計畫書是甲○○在處理，投標是甲○○、
      丁○○去辦公證的，施工計畫書是甲○○拿到唯翔公司蓋
      印鑑等語（本院98年8 月13日審判筆錄）大致相符，足認
      唯翔公司投標烏日新站站房工程之施工計畫書為慶興公司
      人員所製作，並提供予唯翔公司，由唯翔公司員工丁○○
      與甲○○一同辦理公證。另證人丙○○於本院審理時證稱
      ：伊看到烏日新站站房工程時沒有意願要投標，是甲○○
      希望伊去投標，且跟伊講有製作好的施工計畫書，然伊並
      未答應，後來戊○○來找伊，說需要伊幫忙，戊○○說押
      標金可以幫伊借，伊就答應去投標。安倉公司投標之施工
      計畫書是甲○○交給伊的等語明確（本院98年8 月20日審
      判筆錄），又唯翔公司、安倉公司投標上開工程之施工計
      畫書、安全防護計畫書內容大致雷同，有該等施工計畫書
      （97年度警聲搜字第1667號卷第24-83 頁；95年度他字第
      4798號卷第160-174 頁）在卷可稽，堪認證人丙○○所述
      與事實相符。是被告甲○○與戊○○談妥唯翔公司、慶興
      公司合作投標烏日新站站房工程後，被告甲○○復向丙○○表示希望安倉公司去投標，並交付慶興公司人員製作之
      施工計畫書予丙○○，丙○○雖未立即答應，然經戊○○
      一再請託，即答應以安倉公司名義投標，並將被告甲○○
      前開交付之施工計畫書交予安倉公司員工己○○進行投標
      準備工作，堪認被告甲○○與戊○○間就向丙○○借牌投
      標一事，事前已有謀議。被告甲○○辯稱伊不知戊○○向
      丙○○借牌投標一事等語，與事實不符，難予採信。又辯
      護人為被告甲○○辯護稱，被告甲○○向丙○○建議安倉
      公司投標烏日新站站房工程，係基於商業利益的立場，被
      告甲○○若有提供施工計畫書予丙○○也只是例稿範本之
      提供，被告甲○○向丙○○建議之投標案與戊○○找安倉
      公司陪標的標案雖然相同，然僅為巧合，不能以此認被告
      甲○○與戊○○有共同犯意聯絡等語。然證人己○○證稱
      安倉公司投標烏日新站站房工程之施工計畫書係丙○○所
      交付，伊所準備之投標文件中裡面也附了這份丙○○所交
      付之施工計畫書等語（本院98年8 月13日審判筆錄），證
      人丙○○亦證稱：甲○○希望安倉公司去投烏日新站站房
      工程之標案，伊說伊沒有人力可以寫施工計畫書，甲○○
      說她有製作好的施工計畫書，安倉公司之施工計畫書是甲○○交給伊的等語明確（本院98年8 月20日審判筆錄），
      是被告甲○○交予丙○○之施工計畫書並非一般施工計畫
      書之範本，甚為顯然。再被告甲○○與戊○○就唯翔公司
      投標、慶興公司施作之合作計畫已商議談妥，始會製作施
      工計畫書，值此之際當無可能再遊說丙○○投標該案，而
      與唯翔公司競標。辯護人上開陳詞，並非可採。
（四）此外，復有93年7 月1 日台鐵烏日新站工程（站房部分）
      開標廠商簽到紀錄（97年度警聲搜字第1667號卷第20頁）
      、華南銀行及第一銀行支票影本2 紙（同上卷第13頁、第
      18 頁） 、華南銀行存款、取款憑條、轉帳收入傳票（同
      上卷第13-14 頁）、第一銀行本行支票申請書代收入傳票
      、存款、取款憑條（同上卷第16-19 頁）在卷可稽。本件
      事證明確，被告犯行洵堪認定。另被告甲○○聲請傳訊證
      人王清松，以證明93年5 、6 月間慶興公司王清松、被告
      甲○○與戊○○商談內容為施工技術一節，核與被告是否
      成立犯罪無重要關係，且本案犯罪事實已臻明確，無再調
      查之必要，故不再傳訊，併此敘明。
四、按被告行為後，刑法於94年2 月2 日修正公布，95年7 月1
    日施行，而刑法施行法亦於95年6 月14日增訂第1 條之1 。
    修正後刑法第2 條第1 項規定：「行為後法律有變更者，適
    用行為時之法律。但行為後之法律有利於行為人者，適用最
    有利於行為人之法律。」係規範行為後法律變更所生新舊法
    律比較適用之準據法，於新法施行後，應適用修正後刑法第
    2 條第1 項之規定，為「從舊從輕」之比較。另於比較時應
    就罪刑有關之共犯、未遂犯、想像競合犯、牽連犯、連續犯
    、結合犯，以及累犯加重、自首減輕暨其他法定加減原因（
    如身分加減）與加減比例等一切情形，本於「統一性及整體
    性原則」，綜其全部罪刑之結果而為比較。經查：
（一）被告行為時即修正前刑法第28條規定：「二人以上共同實
      施犯罪之行為者，皆為共同正犯。」修正後刑法第28條規
      定：「二人以上共同實行犯罪之行為者，皆為共同正犯。
      」將舊法之「實施」修正為「實行」，而原「實施」之概
      念，包含陰謀、預備、著手及實行等階段之行為，修正後
      僅共同實行犯罪行為始成立共同正犯，是修正後新法共同
      正犯之範圍已有限縮，排除陰謀犯、預備犯之共同正犯，
      新舊法就共同正犯之範圍既因此而有變動，自屬犯罪後法
      律有變更，而非僅屬純文字修正，應有新舊法比較適用之
      問題（最高法院96年度台上字第934 號裁判意旨參照），
      而本案被告無論依新舊法均成立共同正犯，適用新法並未
      對被告較有利。
（二）修正前刑法第33條第5 款規定罰金為1 元以上，換算新台
      幣後，為新台幣3 元以上，惟被告行為後新刑法第33條第
      5 款係規定罰金為新台幣1 千元以上，以百元計算之，是
      舊法並非不利。
（三）經綜合比較新、舊法之結果，以被告行為時之舊法較有利
      於被告，依刑法第2 條第1 項前段規定，本案自應適用被
      告行為時之法律。
五、論罪科刑：
（一）核被告戊○○、甲○○所為，均係犯政府採購法第87條第
      5 項前段之意圖影響採購結果，而借用他人名義投標罪，
      被告丙○○所為，係犯政府採購法第87條第5 項後段之容
      許他人借用本人名義參加投標罪。被告戊○○、甲○○間
      ，就上開犯行，有犯意聯絡及行為分擔，為共同正犯。又
      被告丙○○為政府採購法第87條第5 項後段所規定之「容
      許他人借用本人名義或證件」之正犯，即為同法條第5 項
      前段所指之「他人」，其與被告戊○○、甲○○間，居於
      相互對立之對向關係，行為縱有合致，然因彼此行為目的
      相歧，尚難認有犯意之聯絡與行為之分擔可言，非為共同
      正犯。再按廠商之代表人、代理人、受雇人或其他從業人
      員，因執行業務犯本法之罪者，除依該條規定處罰其行為
      人外，對該廠商亦科以該條之罰金，政府採購法第92條定
      有明文。被告戊○○、丙○○分別為唯翔公司、安倉公司
      之實際負責人，屬於上開公司之從業人員，渠等因執行職
      務而分別犯政府採購法第87條第5 項前段、後段之罪，唯
      翔公司、安倉公司自應依同法第92條規定，分別科以政府
      採購法第87條第5 項所定之罰金刑。
（二）爰審酌被告戊○○雖坦承犯行，惟居於本案之首腦角色，
      對於各項細節並未坦白陳述，被告甲○○否認犯行，均難
      認具有悔改之意，本件投標案牽涉台灣高速鐵路與台鐵鐵
      路之接駁，關涉人民交通權益重大，標案之金額高達8 億
      元，事後台鐵與唯翔公司解約，唯翔公司並未獲取高利，
      然造成交通工程延宕，所生之危害非屬輕微；被告丙○○
      被動配合戊○○、甲○○借牌投標，惡性較輕，犯後於偵
      查中即坦承犯行，深表悔意等一切情狀，分別量處如主文
      所示之刑。又被告行為後，刑法第41條第1 項前段關於易
      科罰金折算標準之規定，業於94年2 月2 日修正公布，並
      於95年7 月1 日施行，依修正前刑法第41條第1 項前段、
      95年5 月17日刪除並自同年7 月1 日施行之罰金罰緩提高
      標準條例第2 條（該法嗣於98年4 月29日廢止，下稱廢止
      前之罰金罰緩提高標準條例）、現行法規所定貨幣單位折
      算新台幣條第2 條等規定為折算後，係以新台幣300 元以
      上900 元以下折算1 日；而修正後刑法之易科罰金折算標
      準，依修正後刑法第41條第1 項前段規定，係得以新台幣
      1 千元、2 千元或3 千元折算1 日，是就易科罰金之折算
      標準部分，係以行為時法即修正前刑法有利於被告。又被
      告行為時之刑法第42條第2 項前段規定：「易服勞役以1
      元以上3 元以下折算1日 。」其折算標準依廢止前之罰金
      罰鍰提高標準條例第2條 前段規定，就其原定數額提高為
      100 倍折算1 日，亦即被告行為時之易服勞役折算標準，
      以銀元100 元至300 元折算1 日，即新台幣300 元至900
      元折算1 日，惟修正後刑法第42 條 第3 項前段規定：「
      易服勞役以新台幣1 千元、2 千元或3千 元折算1 日。」
      比較修正前後易服勞役折算標準，以修正後之規定較有利
      於被告。爰分別依修正前刑法第41條第1 項前段、修正後
      刑法第42條第3 項前段，諭知有期徒刑易科罰金及罰金易
      服勞役之折算標準。再被告所犯之罪，均合於中華民國九
      十六年罪犯減刑條例第2 條第1 項第3 款規定，應予減刑
      ，爰依該條例第7 條第1 項減為如主文所示之刑，並諭知
      有期徒刑易科罰金、罰金易服勞役之折算標準。末查，被
      告丙○○前未曾因故意犯罪受有期徒刑以上刑之宣告，有
      台灣高等法院被告前案紀錄表存卷可參，經此司法偵審程
      序後，當知所警惕，本院認其所受宣告之刑，以暫不執行
      為適當，爰諭知被告丙○○緩刑2 年，以勵自新，並觀後
      效。
六、起訴意旨認被告戊○○、甲○○以唯翔公司名義投標之行為
    ，涉犯政府採購法第87條第5 項前段之意圖影響採購結果，
    而借用他人名義、證件投標罪嫌。惟被告戊○○係唯翔公司
    之實際負責人，被告戊○○、甲○○協議由唯翔公司投標上
    開工程案，而由慶興公司施作，利潤則由唯翔公司、慶興公
    司平分等情，業如前述，是唯翔公司並非無投標之真意，而
    係得標之後再轉由慶興公司實際施作，被告戊○○、甲○○
    此部分所為，僅係違反政府採購法第65條得標廠商不得轉包
    之規定，同法第66條定有違反該條之效果，此與借牌投標非
    屬一事，從而被告戊○○、甲○○以唯翔公司名義投標之行
    為即與政府採購法第87條第5 項前段之規定有間，不能論以
    該罪。此部分本應為無罪之諭知，惟檢察官認此部分與前開
    有罪部分係屬想像競合犯之裁判上一罪關係，爰不另為無罪
    之諭知，附此敘明。
貳、無罪部分：
一、公訴意旨略以：被告乙○委託戊○○掌理唯翔公司，被告己○○係安倉公司工務經理。因甲○○於93年6 月中旬，有意
    投標台鐵烏日新站工程，惟慶興公司並非甲級營造公司，不
    符合該標案之廠商資格，遂經由戊○○引薦，與被告乙○洽
    談，被告乙○、己○○與戊○○、甲○○、丙○○，均無以
    安倉公司或唯翔公司參與競標之真意，共同基於意圖影響採
    購結果之犯意聯絡，約定由乙○提供第一銀行、華南銀行各
    面額4,300 萬元之支票作為安倉公司及唯翔公司之押標金，
    再由甲○○提供該工程之施工計畫書、安全防護計畫書，交
    由被告己○○代表安倉公司持以投標，甲○○則代表唯翔公
    司投標。因認被告乙○涉犯政府採購法第87條前段、後段之
    罪嫌，被告己○○涉犯政府採購法第87條後段之罪嫌等語。
二、按犯罪事實應依證據認定之，無證據不得認定犯罪事實；不
    能證明被告犯罪者或其行為不罰者，應諭知無罪之判決，刑
    事訴訟法第154 條第2 項、第301 條第1 項，分別定有明文
    。復按認定不利於被告之事實，須依積極證據，苟積極證據
    不足為不利於被告事實之認定時，即應為有利於被告之認定
    ，更不必有何有利之證據，最高法院30年上字第816 號著有
    判例，可資參照。
三、檢察官認被告乙○、己○○涉有上開罪嫌，係以證人戊○○
    、丙○○之證述為主要論據。訊據被告乙○、己○○均堅決
    否認有何違反政府採購法之犯行，被告乙○固對於提供戊○○2 紙面額4,300 萬元之銀行支票之事實坦承不諱，惟辯稱
    ：戊○○長久以來均向伊調借資金，伊僅知其中一紙支票係
    唯翔公司投標所用，並不知另外一紙支票係為安倉公司投標
    之用，伊未與戊○○、甲○○商議借用安倉公司名義投標之
    事，伊亦非唯翔公司之實際負責人等語；被告己○○固對於
    代表安倉公司投標之事實坦承不諱，惟辯稱：伊係依照丙○○之指示辦理，對於安倉公司借牌投標一事完全不知情等語
    。
四、被告乙○部分，經查：
（一）被告乙○陳稱：戊○○在93年6 月間並沒有為了這個標案
      帶甲○○來找我，我也沒有和甲○○談過任何合作計畫，
      ... 唯翔營造與慶興營造合作的緣由及過程，都是戊○○
      與甲○○她們洽談的，我不清楚等語（98年1 月12日調查
      筆錄，97年度偵字第27248 號卷第181-182 頁），而證人
      甲○○於調查局調查時證稱：押標金是由戊○○在處理，
      在唯翔公司得標之後，伊到凱群公司與戊○○見面時，戊○○才介紹伊與乙○認識等語（97年12月2 日調查筆錄，
      95 年 度他字第4569號卷第113 頁），於本院審理時證稱
      ：因慶興公司當時在做烏日新站站場工程，戊○○才跟伊
      談共同去施作站房工程，協議資金由戊○○提供，慶興公
      司負責施工。... 得標之後才認識乙○。戊○○介紹乙○
      給伊認識，之前有講說乙○是她的金主，因為這個案子很
      大，可能會需要用到他的資金。就烏日新站站房工程投標
      、押標金之事沒有跟乙○討論過，投標之後是戊○○介紹
      認識乙○，之後有時候會在凱群公司看到乙○，才會稍微
      提到一些烏日新站工程的工作等節明確（本院98年8 月20
      日審判筆錄），其證詞均屬一貫。二人所供互核相符，被
      告乙○辯稱該案投標前未與甲○○商談該工程投標事宜，
      並非無據。
（二）證人戊○○於調查局調查時固證稱：「在93年6 月間，是
      慶興營造的老闆娘甲○○先來找我，向我表示有烏日新站
      這個工程案，但是慶興公司實力不足，無法自行參標，想
      來找凱群公司合作，由凱群公司出面投標，再交給慶興公
      司來施作，不過我的實力也不夠，就帶她去見乙○，因為
      乙○的資金充裕，也想找一些案子來做，經過我的引介之
      後，他們就談妥合作的計畫，由唯翔公司負責資金調度，
      慶興公司負責現場施作及協助製作投標文件，結案後如有
      盈餘，唯翔與慶興公司各分一半... 」等語（97年11月20
      日調查筆錄，95年度他字第4569號卷第83頁），於本院審
      理時證稱：「（烏日新站站房工程案）當初甲○○來找我
      ，我說我沒有這個能力，剛好乙○有買唯翔營造有限公司
      ，在這個案子投標之前，我就介紹他們認識，之前甲○○
      就有跟乙○調資金過，他們要合作這個工程，合作過程都
      是甲○○她執行的，裡面機電、消防的廠商也是甲○○找
      的。」等語（本院98年8 月13日審判筆錄），均稱甲○○
      係與被告乙○協議烏日新站站房工程事宜，然證人甲○○
      證述：「因戊○○在93年6 月間來找我，他有意投標烏日
      新站站房工程，希望在得標後能由慶興營造的團隊來施做
      該工程，盈虧由雙方平分。」（97年12月2 日調查筆錄，
      95年度他字第4569號卷第112 頁背面）、「（烏日新站是
      否是慶興營造要做的工程？）是戊○○找我們，我們是乙
      級的牌不可能做這麼大的工程，總工程是8 億多，我們至
      少要準備2 億的周轉金，我們能力沒辦法負擔。他們有甲
      級牌，資力絕對有辦法作。」等語明確（97年12月3 日偵
      查筆錄，95年度他字第4569號卷第124 頁），證人盧銘陽
      亦證述：「我只認識戊○○，因為她都代表唯翔營造及凱
      群營造跟慶興營造接洽業務... （慶興營造與唯翔營造如
      何議定由慶興營造實際施做前開工程？雙方由何人接洽議
      定？）不清楚，我只知道在談合作事宜的，就是戊○○跟
      甲○○、王清松在談。」等語（97年12月2 日調查筆錄，
      95年度他字第4569號卷第117 頁），則烏日新站站房工程
      係戊○○、甲○○商談決定投標一事，可資認定。證人甲○○復證稱：「唯翔營造的標單是由戊○○叫她公司人員
      製作的，而施工計劃書及行車安全計劃是戊○○交待由我
      們慶興營造製作，我們慶興營造的工務部門人員製作好後
      ，再交給戊○○去處理投標事宜，資格標審開標當天，我
      和慶興營造當時的工務經理陳長興由戊○○的陪同下出席
      ... 」等語歷歷（97年12月2 日調查筆錄，95年度他字第
      4569號卷第112 頁背面），益證本件投標案均由戊○○負
      責處理實際投標相關事宜，是證人戊○○前開所述上開工
      程投標案是由乙○與甲○○2 人商議決定，伊只是介紹甲○○與乙○認識等語，難以憑採。
（三）證人戊○○於本院審理時證稱：「（你有無因為上開烏日
      新站站房工程投標案在投標之前讓甲○○與乙○見面？）
      有。（甲○○跟乙○在何處見面？）我記得有一次是在福
      華，一次在忠孝東路的喜來登一樓的咖啡廳。（這兩次見
      面，有何人在場？）我有在場，喜來登那次甲○○、王清
      松、我、乙○在場，福華那次我、乙○、甲○○在場。喜
      來登那次是甲○○要資金調度向乙○借錢，她說她缺錢，
      福華那次談合作關係，如果要標案如何合作的模式，得標
      後現場執行由甲○○他們執行。（上開內容是誰跟誰談妥
      的？）他們互相談。（在過程中乙○有說什麼？）我只知
      道一個合作的大綱，這麼久的事情，細節我無法記得那麼
      清楚。」等語（本院98年8 月13日審判筆錄），然則證人
      戊○○對於上開二次會面有何人參與記憶明確，卻無法記
      憶被告乙○與甲○○商談合作之大致談話內容，其證詞即
      屬可疑，難以遽信。
（四）被告乙○陳稱：「（唯翔公司、安倉公司投標之押標金支
      票）都是戊○○向我借的，她只告訴我是要投標鐵路局工
      程用的，當時（93年6 月底）我答應後，就交待我的會計
      小姐胡姣安配合戊○○一起到銀行辦理的，至於這2 張金
      額各4,300 萬元的支票，我只知道其中一張是唯翔營造要
      投標用的，另外一張是作何用途，戊○○當時並沒有告訴
      我，我也沒有追問，我並不知道後來是由安倉營造投標使
      用。」等語（98年1 月12日調查筆錄，97年度偵字第
      27248 號卷第181 頁），而證人戊○○所證述烏日新站站
      房工程投標事宜均由被告乙○與甲○○商議一情，並非可
      採，業如前述，是卷內並無積極證據可認被告乙○知悉上
      開支票係用作安倉公司投標之用，甚為明確。
（五）被告乙○供稱：「我並不是投資唯翔營造，而是戊○○透
      過她弟弟梁原銘來向我借錢，梁原銘是我多年來的好友，
      所以我就借戊○○資金，每次借貸金額都在幾百萬到上千
      萬之間，到了91、92年間，戊○○又想購買唯翔營造，也
      請我幫忙調度資金，並請陳俊德來擔任登記負責人，累積
      幾年下來，戊○○總共還欠我約5 千多萬元的款項，所以
      她就表示，我算是凱群、凱鵬及唯翔營造的金主，她會把
      3 家公司的盈利分紅給我，不過我並沒有過問3 家公司的
      營運，實際都還是戊○○在負責經營。我只是戊○○的金
      主，實際上唯翔營造是由她在經營。」（98年1 月12日調
      查筆錄，97年度偵字第27248 號卷第180 頁背面）、「（
      唯翔的登記負責人跟唯翔的合法股東都是你找來的？）都
      是戊○○請我幫他找的。我想單純做戊○○的金主，不要
      去介入工程經營，他要求我找一個人當股東，我擔心借他
      的錢不見了或這個股東找他麻煩，我就請商醇擔任股東，
      我認為商醇是我可信任的人。」、「我跟商醇都不懂工程
      。」（98年1 月9 日偵查筆錄，97年度偵字第27248 號卷
      第177 頁、第176 頁）等語。證人戊○○亦證稱：乙○沒
      有經營營造業之經驗，不熟悉工程業務等語歷歷（97年11
      月20日調查筆錄，95年度他字第4569號卷第82頁背面；97
      年11月20 日 偵查筆錄，95年度他字第4569號卷第90頁）
      ，則被告乙○既不懂工程業務，自難實際經營唯翔公司，
      被告乙○所辯只是當戊○○之金主等語，應堪採信。又縱
      使被告乙○確有出資唯翔公司，亦不能就此推論其實際經
      營該公司，仍須佐以各項證據以資認定。而證人丁○○到
      庭證稱：伊在凱群公司上班，伊去上班的時候才知道戊○○還有另一家營造公司（即唯翔公司），伊同時在這兩家
      公司上班，都是聽命於戊○○之指揮，唯翔公司之財務、
      資金均是戊○○在掌控，伊領薪水也是向戊○○領等語綦
      詳（本院98 年8月27日審判筆錄），益徵被告乙○並非唯
      翔公司之實際負責人無訛。
（六）證人甲○○固證稱：在唯翔公司得標之後，伊到凱群公司
      與戊○○見面時，戊○○介紹伊與乙○認識，並告訴伊乙○是她的金主，也是幕後的老闆等語（97年12月2 日調查
      筆錄，95年度他字第4569號卷第111-115 頁），惟此係甲○○聽聞戊○○所述，且戊○○所稱「幕後之老闆」是否
      係幕後出資之人，抑係「實際負責唯翔公司之業務」，並
      非明確，亦難執此遽認被告乙○對於唯翔公司借牌投標烏
      日新站站房工程一事確有參與。
五、被告己○○部分，經查：
（一）被告己○○為安倉公司之工務經理，業據被告己○○供述
      在卷。又甲○○將烏日新站站房工程施工計畫書交付予丙○○，丙○○收到後就交給己○○去辦理後續備標作業，
      該投標案之押標金是向戊○○借的，開標之前丙○○就請
      己○○去戊○○之公司拿支票封標等情，業據證人丙○○
      證述歷歷（本院98年8 月20日審判筆錄），上情並為被告
      己○○所不否認，堪以認定。
（二）甲○○所交付之施工計畫書上並未載明係何家公司之施工
      計畫書一節，業據被告己○○供稱在卷（97年11月20日調
      查筆錄，95年度他字第4569號卷第56頁背面），證人丙○○復證稱：己○○係依照丙○○的指示辦理烏日新站站房
      工程投標事宜，丙○○與甲○○、戊○○商議該案投標事
      宜時，己○○均未在場等情明確（本院98年8 月20日審判
      筆錄），則依上開證據並不能認定被告己○○知悉並參與
      上開借牌投標一事。
（三）卷內並無其他證據可認被告己○○知悉戊○○、甲○○向
      丙○○借牌一情，被告己○○自丙○○處收受不詳來源之
      施工計畫書並準備投標文件，及依丙○○之指示至戊○○
      公司拿押標金一事，並非與其工作內容無關，其身為安倉
      公司之工務經理，依照上司丙○○之指示而為上開行為，
      尚難逕認被告己○○與丙○○、戊○○等人有犯意聯絡。
（四）被告己○○固於調查局調查時供稱：「（安倉公司是否確
      實有意要標得並施作烏日新站站房工程？）我心中也有疑
      惑，因為丙○○借來的施工計畫書為什麼是這個工程的施
      工計畫書，一般施工計畫書我們也會去借其他公司的來參
      考，但是不會就是要參與這項工程的施工計畫書，另外就
      是資金，因為一般的押標金都是安倉公司的自有資金，而
      這個案子的押標金是借來的，所以從押標金及施工計畫書
      來判斷，我當初也有懷疑甲○○是跟我們借牌，因為我觀
      察安倉公司與丙○○是不做圍標的事情，所以安倉公司並
      沒有要實際標這項工程，安倉公司到底是借牌給甲○○或
      是配合甲○○陪標我沒有辦法確定。」等語（97年11月20
      日調查筆錄，95年度他字第4569號卷第56-57 頁），惟安
      倉公司有無實際要標烏日新站站房工程，僅係被告己○○
      依常理所為之個人推測，亦不能執此逕認被告己○○知悉
      安倉公司並無投標之真意而係借牌予他人，並與丙○○等
      人具有共同犯意聯絡。
六、綜上，本件證據無法證明被告乙○、己○○涉有檢察官所指
    違反政府採購法之犯行，此外，本院復查無其他積極證據足
    以證明上開犯行，揆諸上開法條及判例意旨，本件不能證明
    被告乙○、己○○犯罪，自應為被告乙○、己○○無罪之諭
    知。
據上論斷，依刑事訴訟法第299 條第1 項前段、第301 條第1 項
，政府採購法第87條第5 項、第92條，刑法第11條前段、第2 條
第1 項前段、第42條第3 項前段、第74條第1 項第1 款，修正前
刑法第28 條 、第41條第1 項前段，中華民國九十六年罪犯減刑
條例第2 條第1 項第3 款、第7 條、第9 條，廢止前罰金罰鍰提
高標準條例第2 條，現行法規所定貨幣單位折算新台幣條例第2
條，判決如主文。
本案經檢察官高維駿到庭執行職務
中    華    民    國    98    年    12    月    10    日
                  刑事第七庭  法  官  林欣苑
上正本證明與原本無異。
如不服本判決應於收受送達後10日內向本院提出上訴書狀，並應
敘述具體理由；其未敘述上訴理由者，應於上訴期間屆滿後20日
內向本院補提理由書（均須按他造當事人之人數附繕本）「切勿
逕送上級法院」。告訴人或被害人如對於本判決不服者，應具備
理由請求檢察官上訴，其上訴期間之計算係以檢察官收受判決正
本之日期為準。
                              書記官  劉英芬
中    華    民    國    98    年    12    月    11    日
附錄所犯法條
政府採購法第87條
（強迫投標廠商違反本意之處罰）
意圖使廠商不為投標、違反其本意投標，或使得標廠商放棄得標
、得標後轉包或分包，而施強暴、脅迫、藥劑或催眠術者，處1
年以上7 年以下有期徒刑，得併科新臺幣3 百萬元以下罰金。
犯前項之罪，因而致人於死者，處無期徒刑或7 年以上有期徒刑
；致重傷者，處3 年以上10年以下有期徒刑，各得併科新臺幣3
百萬元以下罰金。
以詐術或其他非法之方法，使廠商無法投標或開標發生不正確結
果者，處 5 年以下有期徒刑，得併科新臺幣 1 百萬元以下罰金
。
意圖影響決標價格或獲取不當利益，而以契約、協議或其他方式
之合意，使廠商不為投標或不為價格之競爭者，處6 月以上5 年
以下有期徒刑，得併科新臺幣1 百萬元以下罰金。
意圖影響採購結果或獲取不當利益，而借用他人名義或證件投標
者，處3 年以下有期徒刑，得併科新臺幣1 百萬元以下罰金。
容許他人借用本人名義或證件參加投標者，亦同。
第 1 項、第 3 項及第 4 項之未遂犯罰之。
政府採購法第92條
（廠商之代理人等違反本法，廠商亦科罰金）
廠商之代表人、代理人、受雇人或其他從業人員，因執行業務犯
本法之罪者，除依該條規定處罰其行為人外，對該廠商亦科以該
條之罰金。

司法院資訊處製作；財團法人民間司法改革基金會備份。
